【裁判字號】    97,消債更,281
【裁判日期】    970930
【裁判案由】    更生事件
【裁判全文】
臺灣臺南地方法院民事裁定           97年度消債更字第281號
聲 請 人
即債務人  甲○○
上列當事人因消費者債務清理事件聲請更生及保全處分，本院裁
定如下：
    主  文
更生及保全處分之聲請均駁回。
聲請費用新臺幣壹仟元由聲請人負擔。
    理  由
一、按債務人與金融機構協商成立者，不得聲請更生或清算，但
    因不可歸責於己之事由，致履行顯有重大困難者，不在此限
    ；本條例施行前，債務人依金融主管機關協調成立之中華民
    國銀行公會會員辦理消費金融案件無擔保債務協商機制與金
    融機構成立之協商，準用前項之規定，消費者債務清理條例
    第151 條第5項、第6項分別定有明文。又聲請更生或清算不
    合程式或不備其他要件者，法院應以裁定駁回之，但其情形
    可以補正者，法院應定期間先命補正，復為同條例第8 條所
    明定。衡諸債之關係，係以當事人間之信賴關係為基礎，為
    社會經濟組織之重要支柱，故當事人於以法律行為追求自己
    之利益之際，亦應顧及對方之利益，並考量債權債務在社會
    上之作用，本於誠實及信用之原則，行使債權及履行債務。
    是對於已陷入經濟上困境之消費者，若任其於惡性循環之債
    務窘境中生存，將衍生嚴重之社會問題，難以維持安定之社
    會經濟秩序，故為兼顧債權人、債務人雙方之利益，對陷於
    經濟上困境之消費者，乃允其於消費者債務清理條例施行後
    ，得選擇以重建型之更生程序或清算型之清算程序清理其債
    務，藉以妥適調整債務人與債權人及其他利害關係人間之權
    利義務關係，保障債權人獲得公平受償，並謀求消費者經濟
    生活之重建復甦機會。惟對於已與金融機構協商成立，或於
    本條例施行前，已依金融主管機關協調成立之中華民國銀行
    公會會員辦理消費金融案件無擔保債務協商機制與金融機構
    成立協商之債務人，若非因不可歸責於己之事由，致履行顯
    有重大困難，或到場而不為真實之陳述，自有違債權契約為
    誠信契約之本旨，故依消費者債務清理條例第151條第6項準
    用同條第5 項前段之規定，不得聲請更生或清算，應駁回其
    更生之聲請，始能避免肇致道德危險。
二、本件聲請意旨略以：聲請人即債務人甲○○現任職友麗股份
    有限公司，每月薪資平均為新臺幣（下同）16,612元，除此
    薪資收入外，尚有土地1筆、房屋1棟、汽車1輛及存款3筆，
    然累積債務總金額已達3,120,614 元，前曾依照中華民國銀
    行公會會員辦理消費金融案件無擔保債務協商機制，與債權
    人安泰銀行等9 家銀行成立協商，每月應還款金額為22,710
    元，惟債務人每月生活必要支出約7,000 元（扶養費及房貸
    均由配偶負擔），協商還款條件過苛，已超越債務人之能力
    ，致無法繼續履行原協商方案，有不可歸責於己致履行協商
    條件顯有重大困難之事由，符合消費者債務清理條例第3 條
    、第151條第5項但書之規定，爰依上開規定，提出財產及收
    入狀況說明書、債權人清冊、債務人清冊，聲請更生等語。
三、經查：
（一）債務人於本件更生聲請前，已先於民國95年5 月10日依金
      融主管機關協調成立之中華民國銀行公會會員辦理消費金
      融案件無擔保債務協商機制與安泰銀行等金融機構成立協
      商，自95年6月份起，分120期，利率4%，每月22,710元分
      期償還等情，有債權人安泰商業銀行97年6月9日民事陳報
      狀所附之協議書及無擔保債務還款計畫書在卷可憑，堪信
      為真實。
（二）債務人雖主張其每月薪資平均約16,612元，且債務人每月
      生活必要支出約7,000 元（扶養費及房貸均由配偶負擔）
      ，協商還款條件過苛，已超越債務人之能力，致無法繼續
      履行原協商方案，有不可歸責於己致履行協商條件顯有重
      大困難之事由云云，惟查：
    1.消費者債務清理條例第151 條第5、6項規定：「債務人與
      金融機構協商成立者，不得聲請更生或清算。但因不可歸
      責於己之事由，致履行顯有重大困難者，不在此限。本條
      例施行前，債務人依金融主管機關協調成立之中華民國銀
      行公會會員，辦理消費金融案件無擔保債務協商機制與金
      融機構成立之協商，準用前項之規定。」所謂因不可歸責
      於己之事由，致履行顯有重大困難之情形，應係指債務人
      與最大債權金融機構協商「成立後」，債務人之經濟狀況
      、生活等客觀事實有顯著變動者而言，亦即債務清償方案
      成立後，固由債務人按其條件履行，惟須於其後發生情事
      變更，在清償期間因不可歸責於己之事由，而有收入或收
      益不如預期或支出增加之情形，致該還款方案履行困難甚
      或履行不能，始能聲請更生或清算。此項規定旨在避免債
      務人任意毀棄已成立之協商，濫用更生或清算之裁判上債
      務清理程序，況該債務清償方案係經當事人行使程序選擇
      權所為之債務清理契約，債務人自應受該還款協議所拘束
      。
    2.查本件債務人自95年5 月與債權銀行成立協商起，每月薪
      資收入約15,000元餘元至17,000餘元，此有債務人提出之
      彰化銀行永康分行活期儲蓄存款存摺影本1 份在卷為憑，
      且債務人自陳聲請前2年內必要支出約每月7,000元，足徵
      債務人於清償期間並無債務增加或財產收入減少之重大變
      化，再參酌債務人97年9 月22日民事陳報狀所載，其於95
      年6月達成協商當時，既已明知其每月平均收入約16, 612
      元，而仍願意以每月還款22,710元之條件與債權銀行達成
      協商合意，勢必已考量其本身收入、支出狀況以決定還款
      之金額是否為其所能負擔，則此協商條件既為其評估後而
      接受之還款計畫，債務人自當盡力增加收入，以履行還款
      協議。是以，債務人所主張收入不足支付每月還款金額之
      情形，既為協商當時已存在之事實，而非協商成立後始發
      生之情事，依誠實信用原則，債務人自當依約履行，其並
      無前揭法律所規定「不可歸責於己之事由，致履行顯有重
      大困難」之情事存在。
四、綜上所述，債務人於消費者債務清理條例施行前，既已與金
    融機構之債權人依金融主管機關協調成立之中華民國銀行公
    會會員辦理消費金融案件無擔保債務協商機制成立協商，且
    又無因不可歸責於己致履行顯有重大困難之事由，則其聲請
    更生，顯然違背消費者債務清理條例第151條第6項準用同條
    第5 項前段之規定，且上開欠缺又屬無從補正，從而，依上
    開說明，應予駁回其更生之聲請；又債務人更生之聲請既經
    駁回，其保全處分之聲請，即無必要，應併予駁回，爰裁定
    如主文。
中    華    民    國    97    年    9    月     30    日
                  民事第三庭    法  官  黃聖涵
上為正本係照原本作成
如對本裁定抗告須於裁定送達後10日內向本院提出抗告狀，並應
繳納抗告費新台幣1,000元整。
中    華    民    國    97    年    9    月     30    日
                                書記官  朱小萍


司法院資訊處製作；財團法人民間司法改革基金會備份。
